臺灣高等法院臺中分院民事判決　九十年度上易字第二七四號
　　　上　訴　人　彰化商業銀行彰化分行
　　　法定代理人　蕭清助
　　　被　上訴人　甲○○○
右當事人間請求返還存款事件，上訴人對於中華民國九十年七月六日臺灣彰化地方法
院九十年度訴字第一一一號第一審判決提起上訴，本院判決如左：
    主    文
上訴駁回。
第二審訴訟費用由上訴人負擔。
    事    實
甲、上訴人方面：
一、聲明：求為判決：(一)原判決廢棄。(二)被上訴人在第一審之訴及其假執行之聲請均
    駁回。(三)第一、二審訴訟費用由被上訴人負擔。
二、陳述：除與原判決記載相同者，茲引用之外，補稱：
  (一)兩造不爭執之事項：被上訴人在上訴人銀行開立00000000000─○○
    ○活期存款帳戶，該帳戶於民國（下同）八十九年十一月三十日之存款餘額為新
    台幣（下同）八八○○九元，被上訴人於八十九年十二月十三日上午十時二十八
    分自彰化十信儲蓄部電匯而存入七十五萬元，同日十一時十五分，該帳戶內提領
    現金八十二萬元，此一提領所需具備之存摺屬真正。
  (二)兩造爭執之事項：
  (1)被上訴人起訴主張其在上訴人銀行之存款遭他人持其存摺、並蓋用偽造之印鑑章
    於取款憑條上盜領；上訴人則否認該存款遭他人盜領，該款項之提領係有權為之
    。
  (2)上訴人另主張系爭存款之提領人持有真正之存摺，為該債權之準占有人，上訴人
    對之付款，已生清償之效力；被上訴人則主張提款之印鑑章非真正，提款人非準
    占有人。
  (3)上訴人再主張縱應負返還存款之責，本件亦應類推適用過失相抵法則，得免除該
    責任；被上訴人則主張本件無過失相抵法則之適用或類推適用。
  (三)按當事人主張有利於己之事實者，就其事實有舉證之責任。但法律別有規定，或
    依其情形顯失公平者，不在此限，民事訴訟法第二百七十七條定有明文。今被上
    訴人主張其將存摺交付他人，致其存款遭人盜領，並進而起訴請求上訴人返還存
    款，上訴人自須就其所主張之系爭存款由何人前往領取及該人係無受領權人一事
    負舉證之責，不得僅憑兩造間存有金錢寄託，即一概責由受寄人證明，此係民事
    訴訟法第二百七十七條於八十九年增列但書之緣由。
  (四)被上訴人於八十九年十一月二十日在上訴人銀行帳戶內轉提款四一五三元，至月
    底餘額八八○○九元，於八十九年十二月十三日匯款存入七十五萬元，同日提領
    八十二萬元，此有被上訴人所不爭之「活期存款明細分類帳」可稽，而該七十五
    萬元係被上訴人於十二月十三日上午十時二十八分始從彰化十信儲蓄部匯至其在
    上訴人所設帳戶內，八十二萬元則於同日十一時十五分提領，亦有被上訴人自認
    為真正之跨行入戶電匯轉帳收入傳票及取款憑條可證，故二者之時間相距僅四十
    七分鐘，而匯款係由被上訴人親自辦理，其於辦妥後又回到市場做生意，其子始
    至市場向被上訴人拿存摺，取得存摺後先到公證證券再至上訴人處，此亦經被上
    訴人於九十年三月七日自認無誤。且被上訴人欲自彰化十信提款並匯至上訴人處
    ，僅需攜帶被上訴人在彰化十信之存摺及印章即可辦理，無同時攜帶其在上訴人
    銀行之存摺之必要，被上訴人更已自認提領八十二萬元所憑之存摺為真正，其於
    八十九年十二月十三日在中華路派出所應訊時亦陳明：該提領款項時，伊子在上
    訴人銀行半小時之事實，此有該筆錄在卷可稽，此一提款行為若非被上訴人有意
    為之，並授權其子前往辦理，其何需先匯入七十五萬元？他人又何能知悉被上訴
    人有此一匯款行為而得於四十七分鐘後填載八十二萬元之取款憑條？被上訴人又
    豈會將存摺交付他人致款項遭人領取？故依各該事由及民事訴訟法第二百七十七
    條後段之規定，該提款係由被上訴人親自為之或由具代理權之人所為，自已發生
    清償之效力。被上訴人所主張之存摺遭人騙取云云，上訴人已加以否認，且被上
    訴人在警訊中已陳明其於八十九年十二月十二日將十信及公正證券公司之存摺帶
    至市場；於九十年三月七日又稱：十二月十三日帶十信及彰銀之存摺至市場云云
    ，此足以證明被上訴人對存摺均小心保管，並隨身攜帶，其豈有將之交與完全不
    認識之第三人致遭該人盜領之理，是被上訴人此一主張不但與經驗法則有違，更
    未證明其所述為真，自無從獲取有利之判決。蓋當事人雙方均係單純之被害人，
    亦即均與事件之起因無任何接觸時，從保護經濟上之弱者之角度判斷是非，固無
    爭議，但若事件是基於一方之行為所造成者，該方雖屬經濟上之弱者，仍不得以
    之為藉口而保護之，否則，不但與正義之原則有違，更無強者之出現，社會即處
    於「均貧」之狀態。至最高法院五十七年台上字第二九六五號判例係在民事訴訟
    法第二百七十七條後段增列以前所制作，且係納在民法第六百零二條，而非在民
    事訴訟法第二百七十七條，自不得據以定舉證責任之歸屬，併予敘明。
  (五)次按，受領人係債權之準占有人者，以債務人不知其非債權人者為限，有清償之
    效力，此為民法第三百十條第二款所明定。依被上訴人持有之存摺中印有「活期
    儲蓄存款簡章」，該簡章第七條、第八條分別載明「存戶對於存款之存摺或取款
    圖章，均請妥慎保管，如有遺失、滅失、或被竊盜情事，請立即來行照本行掛失
    止付規定辦理，但在本行接受掛失止付書面申請以前，存款如已被人冒領，本行
    概不負責。」「存戶簽章，如有被偽造、變造等情事時，除當時以普通視力所能
    辨別者外，一經憑摺付款，本行概不負責。」，此更為眾為皆知之事實，再依被
    上訴人已自認存摺由其親自保管之事實，其若不知，自未如此妥慎為之者，故存
    摺為領取存款所必備之文件，存戶若將真正之存摺交付他人，該他人自立於準占
    有人之地位。被上訴人既已自認上訴人於八十九年十二月十三日係依真正之存摺
    而付款，除被上訴人能舉證證明上訴人明知該受領人無權受領外，依法已生清償
    之效力，被上訴人自不得再對上訴人行使請求權。況取款憑條上之印文雖經送刑
    事警察局鑑定雖認與印鑑卡及印鑑簡卡上之印文不符，惟係取款憑條上之印文較
    模糊所致，並非真的不一樣。且縱令確有不符情事，亦係經放大四倍並經重疊比
    對始能分辨，顯無法以肉眼而辨別，依活期儲蓄存款簡章第八條之約定，上訴人
    無庸負責。被上訴人雖舉最高法院五十七年度台上字第二九六五號判例及最高法
    院七十三年度第十一次民事庭決議，認上開活期儲蓄存款簡章第七條約定被上訴
    人於遺失存摺或印章後，無論上訴人有無過失，均不必負責，且使消費者負擔其
    無法控制之風險，該條款之約定應屬無效云云，惟查該活期儲蓄存款簡章第八條
    約定上訴人對被上訴人之簽章須非以普通視力所能辨別者，始能免責，並無對被
    上訴人顯失公平之處，即上訴人須盡善良管理人之注意義務，並非不論上訴人有
    無過失，均可免責，故此一約定並無顯失公平之處。
  (六)退步言之，縱認該存款非被上訴人親自或授權第三人提領而係遭他人盜領，且該
    人不具準占有人之地位，惟按「民法第二百十七條第一項規定，損害之發生或擴
    大，被害人與有過失者，法院得減輕賠償金額或免除之。此項規定之適用，原不
    以侵權行為之法定損害賠償請求權為限，即契約所定之損害賠償，除有反對之特
    約外，於計算賠償金額時亦難謂無其適用，且此項基於過失相抵之責任減輕或免
    除，非僅視為抗辯之一種，亦可使請求權全部或一部為之消滅，故債務人就此得
    為提起確認之訴之標的，法院對於賠償金額減至何程度，抑為完全免除，雖有裁
    量之自由，但應斟酌雙方原因力之強弱與過失之輕重以定之。」；「民法第二百
    二十四條所謂代理人，應包括法定代理人在內，該條可類推適用於同法第二百十
    七條被害人與有過失之規定，亦即在適用民法第二百十七條之埸合，損害賠償權
    利人之代理人或使用人之過失，可視同損害賠償權利人之過失，適用過失相抵之
    法則。」，此分別經最高法院著有五十四年台上字第二四三三號判例及七十三年
    台上字第二二○一號判例可參。被上訴人於九十年三月七日在原審陳稱：「‧‧
    ‧十三日我轉七十五萬元過去彰化銀行帳戶，後來他來到我家裡說他主管要看帳
    戶正本，並出示國稅局證件叫我兒子拿股票進出明細、十信及彰銀存摺給他，我
    兒子和他一起共三人約十一點多時到公證證券，‧‧‧」、「到十信匯款是我本
    人去匯的。我去市埸作生意後去匯款，我去匯款有帶十信及彰銀存摺去，匯款後
    到交付存摺約一個多小時，‧‧‧。」依其所述，被上訴人在上訴人銀行之存摺
    係被上訴人自行交付其兒子，令其與第三人到公證證券公司及上訴人處，則上訴
    人之兒子為其使用人，代其持該存摺和第三人到公證證券公司和上訴人處，已屬
    至明。上訴人之兒子竟因重大過失，交付該存摺予他人，致該第三人得持該存摺
    向上訴人領取存款，依上開判例意旨，上訴人自須就其使用人（即其兒子）之重
    大過失所造成之損害負同一責任，並有過失相抵法則之適用，原審自應斟酌兩造
    之過失輕重，減輕或免除上訴人之義務，其竟疏而未為，自有判決不適用法則之
    違法。又取款憑條上之印文送刑事警察局鑑定雖認與印鑑卡及印鑑簡卡上之印文
    不符，然其係經放大四倍並經重疊比對始能分辨，顯無法以肉眼而辨別，是上訴
    人就系爭存款之給付已盡善良管理人之注意義務，無任何過失可言，而被上訴人
    係因其使用人之重大過失交付上訴人銀行存摺予他人致其存款遭人盜領，被上訴
    人自應負完全之責任。
三、證據：援用第一審所提證據。
乙、被上訴人方面：
一、聲明：求為判決：(一)駁回上訴。(二)訴訟費用由上訴人負擔。
二、陳述：除與原判決記載相同者，茲引用之外，補稱：
  (一)按「金融機關與客戶間之乙種活期存款契約，具有消費寄託之性質，客戶得隨時
    請求返還寄託物。上訴人係金融機關，就客戶具領存款，究以何種方法判別印章
    之真偽，為其內部處理業務之問題，縱令金融機關之職員，以肉眼判別印章之真
    偽，並無過失。然存款為第三人偽刻印章所冒領，上訴人僅得對該冒領人為損害
    賠償之請求，要不得以第三人冒領之事由，主張對於被上訴人已生清償之效力。
    」最高法院著有五十七年度台上字第二九六五號判例可稽，合先敘明。
  (二)本件被上訴人陳某寄存於上訴人金融機關之存款，係遭不法人士以偽刻之被上訴
    人印章冒領新台幣八十二萬元乙節，除經被上訴人陳某指述歷歷，並經原審法院
    函調相關報案紀錄可資證明外，原審法院復將系爭「黔蓋於八十九年十二月十三
    日取款憑條之印章」與「被上訴人陳某辦理存款開戶之初，留存於上訴人金融機
    關之印鑑卡上之印鑑章」送予鑑定之結果，亦獲「兩者印文不相符」之鑑定結果
    ，核此更與被上訴人陳某初以肉眼辨視即明指二者印文容有不同之說法，不謀而
    合。對此鑑定結果，上訴人或稱此乃印文模糊所致云云，然查細閱比對內容，非
    僅印文有所不符，即觀以印章大小，亦見大小不一，是上訴人上開所辯，自與實
    情有違。故承上說明，身為上訴人金融機關之職員在本件判別系爭八十九年十二
    月十三日取款條上之印章之真偽，確存有重大之過失。況「縱令金融機關之職員
    ，以肉眼判別印章之真偽，並無過失，然存款為第三人偽刻印章所冒領，上訴人
    僅得對該冒領人為損害賠償之請求，要不得以第三人冒領之事由，主張對於被上
    訴人已生清償之效力」，更據上開判例揭示甚明。為此，上訴人金融機關指稱本
    件系爭黔蓋於八十九年十二月十三日取款憑條之印章係屬真正云云，自與事實不
    符，委不足採。從而，上訴人主張其無庸負責，或已生清償之效力，當屬無據。
  (三)次按，本件上訴人金融機關另辯以第三人持以取款之存摺乃屬真正，且依「活期
    儲蓄存款簡章」第七條、第八條之規定，益見存摺為領取存款之必備文件。則該
    用以取款之印章縱出於偽刻，然該第三人既持真正存摺以資提款，則此際該第三
    人自居於債權之準占有人之地位。從而，上訴人金融機關如數給付提取之款項，
    依民法第三百十條第二款之規定，當已生清償之效力云云。惟查，姑不論該「活
    期儲蓄存款簡章」第七條、第八條之定契約，係存戶辦竣活期存款後得始得審閱
    核對該簡章之內容，故此可否視為契約之一部，已存疑義。即以該第七條、第八
    條之條約兼具定型化契約之性質而論亦見其容有違反公共秩序、平等互惠之精神
    ，應屬為無效，就此原審判決理由亦多所詳論。
  (四)第以民法第三百十條第二款之適用，乃須以受領人為債權之準占有人，並以債務
    人不知其非債權人為其要件。而有關乙種活期存戶與金融機構間之消費寄託關係
    ，就債權之準占有人乙節之判斷，歷來法院實務皆認此在第三人係持真正存摺並
    在取款憑條上盜蓋存戶真正印章向金融機關提取存款，且金融機關不知其係冒領
    而如數給付之情況下，方有此適用。至第三人持真正存摺而蓋用偽造之印章於取
    款條上提取存款，則不能認係債權人之準占有人（參最高法院七十六年度上字第
    一八六五號判決、最高法院七十三年度第十一次民事庭會議決議）。茲本件黔蓋
    於系爭八十九年十二月十三日取款憑條上之印章，係屬偽刻，且上訴人金融機關
    更未善盡辨視印章真偽之責，已如前述。是衡上說明，本件並無民法第三百十條
    第二款之適用，要至灼然。
  (五)至上訴人金融機關另辯本件被上訴人陳某對於損害之發生，與有重大過失，故基
    於衡平原則，爰請依法免除上訴人之責任等語。惟查，本件被上訴人陳某據以請
    求者，乃基於消費寄託契約請求上訴人金融機關履行返還存款之義務，非係基於
    侵權行為之受害人有所請求損害賠償，是此何來「損害之發生」。又被上訴人陳
    某既非「被害人」，則復何來「被害人與有過失」之有？從而，上訴人此一答辯
    實容有誤會。
三、證據：援用第一審所提證據。
       理      由
一、本件被上訴人主張其曾於上訴人彰化商業銀行彰化分行，開設帳號為00000
    00000000之活期存款帳戶，嗣於八十九年十二月十三日，被上訴人所有
    之上開存摺竟遭人假稅務人員查稅名義拐騙取走，且旋於當日該等不法之徒竟持
    上開存摺，並偽刻被上訴人之印章，盜領上開帳戶內共八十二萬元之存款，系爭
    八十九年十二月十三日取款憑條上所蓋印章，與被上訴人當初開戶留於上訴人內
    部之印鑑章不相符合，上訴人未查，遽將系爭款項交予上開詐騙存摺之徒，故縱
    上開存摺為真正，然亦顯不生清償之效力，爰依消費寄託之法律關係請求上訴人
    給付如訴之聲明所示之金額等語。上訴人則以：否認取款憑條上之印章與留存於
    上訴人之印鑑簡卡上之印鑑章不符；且被上訴人主張其存款遭他人騙走，然依其
    所述，於當日領款前數小時被上訴人才匯入七十五萬元，又被上訴人為何攜帶二
    本存摺至市場，及被上訴人於警局中自承第三人提領款項時被上訴人之子在場等
    情，均與經驗法則相違，應可認被上訴人之存款尚非為他人騙取；況依活期儲蓄
    簡章第七條及第八條之約定，被上訴人應妥善保管存摺，如有遺失，於向上訴人
    銀行報失前之損失，上訴人概不負責、存戶簽章如有被偽造、變造等情事時，除
    當時以普通視力所能辨別者外，一經憑摺付款，上訴人概不負責，被上訴人既已
    自認係以真正之存摺而付款，且該印文不符之情形顯無法以肉眼而辨別，故依民
    法第三百十條第二款之規定，已生清償之效力；又被上訴人未妥善保管存摺，對
    於損害之發生與有重大過失等語置辯。
二、經查，被上訴人主張其曾在上訴人彰化商業銀行彰化分行，開立帳號為0000
    000000—０００之活期存款帳戶，嗣於八十九年十二月十三日，被上訴人
    所有之上開存摺竟遭人假以稅務人員查稅名義拐騙取走，且旋於當日即發生該等
    不法之徒持上開存摺並黔蓋偽刻之印章，盜領上開帳戶內共八十二萬元之存款等
    情，業據被上訴人陳明在卷，其稱：「八十九年十二月初有一位國稅局人員打電
    話告訴我，說他是查股票盜賣，我懷疑他說話之真正，便提議刷集保簿，但他說
    電腦犯罪發達。集保簿看不出來，他便建議我將股票全數賣看看，他說如果有款
    項進來便可證明股票未被盜賣，然後我賣了股票，也領到錢，並將錢存入彰化十
    信存摺，十二月十一日下午他來拜訪我，並出示國稅局證件要看我存摺，我買賣
    股票存摺是彰化十信帳戶，他便影印彰化十信存摺回去，十二日早上他又來拿公
    正集保簿及帳戶存摺正本，影印後正本還我，十三日我轉七十五萬過去彰化銀行
    帳戶，後來他到我家裡說他主管要看帳戶正本，並出示國稅局證件叫我兒子拿股
    票進出明細、十信及彰銀存摺給他，我兒子和他一起共三人約十一點多時候到公
    證證券，他藉口法院有事，以後就未回來。」「八十九年十二月十三日中午吃完
    飯後報案。到十信匯款是我本人去匯的，我去市場做生意後去匯款，我去匯款有
    帶十信及彰銀存摺去，匯款後就回市場做生意沒有回家。是我兒子帶國稅局人員
    來市場找我拿簿子，從匯款到交付存摺約一個多小時，彰化銀行印章未交付他人
    ，十信的印章與彰銀的印章是同一個，只有我兒子知道兩家銀行是用同一印章，
    我在十信有辦理通儲，通儲的存摺上有蓋印鑑章，而且此印鑑章與彰化銀行是同
    一顆，所以我事後懷疑是他拿十信存摺後去盜刻印章，彰化銀行的人說領錢時我
    兒子是否有在現場，但是後調錄影帶發現我兒子並不在現場。」等語，並經原審
    法院依職權調閱上開被上訴人於八十九年十二月十三日十三時於彰化縣警察局彰
    化分局之警局筆錄查核無訛。又原審法院依被上訴人之聲請將被上訴人之印鑑章
    、留存於上訴人處之印鑑卡、印鑑簡卡及八十九年十二月十三日系爭取款條原本
    ，送請內政部警政署刑事警察局鑑定上開印鑑簡卡上「甲○○○」之印鑑章與取
    款憑條上之「甲○○○」印鑑章是否為同一，經內政部警政署刑事警察局鑑驗結
    果為：「取款條上之『甲○○○』印文與印章上之『甲○○○』經比對不相符。
    」，有上開內政部警政署刑事警察局以九十年三月二十三日刑鑑字第四０九一二
    號鑑驗通知書在卷可稽，衡情，如取款條上之「甲○○○」印文與印鑑卡上之「
    甲○○○」不相符合，依據經驗法則，應非由被上訴人即存戶本人親自提領或授
    權第三人提領，故上訴人如欲主張該存款係由被上訴人授權第三人提領，自應就
    此變態事實負舉證之責任。上訴人雖抗辯於當日領款前數小時被上訴人才匯入七
    十五萬元，且為何被上訴人攜帶二本存摺至市場，及被上訴人於警局中亦自承第
    三人叫被上訴人之子在彰化銀行等拿走存簿的人，足見被上訴人之子於第三人提
    領款項時在場等情，均與經驗法則相違云云，惟查，被上訴人雖於八十九年十二
    月十三日警訊筆錄中稱：「那名男子‧‧‧又帶我兒子到市場找我拿存簿，又跟
    我兒子到公證證券公司，‧‧‧，然後又跟我兒子說下午要帶別人去法院，叫我
    兒子在彰化銀行等拿走存簿的人‧‧‧」，有上開警訊筆錄在卷足憑，惟被上訴
    人上開陳述僅說明該第三人叫被上訴人之子至彰化銀行等拿走存簿之人，尚難證
    明被上訴人之子於第三人提款時即在彰化銀行現場，而原審法院依職權調閱並勘
    驗八十九年十二月十三日之上訴人彰化銀行之提款錄影帶，然畫面跳動無法看清
    ，復製有勘驗筆錄在卷可稽，而上訴人於言詞辯論終結前，亦未能舉出具體事證
    供法院調查及審酌，自難僅憑其空言指稱有違經驗法則云云而認其抗辯為真，自
    堪信被上訴人上開之主張為真實。
三、按金融機關與客戶間之乙種活期存款契約，具有消費寄託之性質，客戶得隨時請
    求返回寄託物。上訴人係金融機關，就客戶具領存款，究以何種方法判別印章之
    真偽，為其內部處理業務之問題，縱令金融機關之職員，以肉眼判別印章之真偽
    ，並無過失，然存款為第三人偽刻印章所冒領，上訴人僅得對該冒領之人為損害
    賠償之請求，要不得以第三人冒領之事由，主張對於被上訴人已生清償之效力；
    又「乙種活期存款戶與金融機關之間為消費寄託關係，第三人持真正存摺並在取
    款條上盜蓋存款戶真正印章向金融機關提取存款，金融機關不知其係冒領而如數
    給付時，為善意的向債權之準占有人清償，依民法第三百十條第二款規定，對存
    款戶有清償之效力，至第三人持真正存摺而蓋用偽造之印章於取款條上提取存款
    ，則不能認係債權之準占有人，縱令金融機關以定式契約與存款戶訂有特約，約
    明存款戶事前承認，如金融機關已盡善良管理人之注意義務，以肉眼辨認，不能
    發見蓋於取款條上之印章係屬偽造而照數付款時，對存款戶即發生清償之效力，
    亦因此項定式契約之特約，有違公共秩序，應解為無效，不能認為合於同條第一
    款規定，謂金融機關向第三人清償係經債權人即存款戶之承認而生清償之效力。
    」（最高法院五十七年度台上字第二九六五號判例、最高法院七十三年度第十一
    次民事庭會議決議參照），是本件上訴人向持有真正存摺惟偽造印章之第三人清
    償之責任歸屬，依前開說明，既不得以定型化契約條款變更法律之任意規定，被
    上訴人自亦不得藉兩造所訂活期儲蓄存款簡章之約款內容加以排除。上訴人雖以
    依被上訴人持有之存摺中印有「活期儲蓄存款簡章」，該簡章第八條載稱「存戶
    簽章，如有被偽造、變造等情事時，除當時以普通視力所能辨別者外，一經憑摺
    付款，本行概不負責。」，且縱系爭取款憑條上之「甲○○○」之印文與印鑑簡
    卡上「甲○○○」之印文不相符合，惟尚難僅憑肉眼辨別，故上訴人之職員並無
    過失等語云云，以上訴人及其所屬職員之過失責任，既不得以定型化契約而免除
    ，且縱上訴人對於第三人之提領款項並無過失，惟系爭存款經第三人冒領後，仍
    不得對被上訴人主張發生清償之效力，是上訴人上開所辯，尚難採信。
四、上訴人另辯稱：按定型化契約中之條款違反誠信原則，對消費者顯失公平者，無
    效；定型化契約中之條款有違反平等互惠原則者，推定其顯失公平；又定型化契
    約條款有消費者應負擔非其所能控制之危險者之情事者，為違反平等互惠原則，
    消費者保護法第十二條第一項、第二項第一款及其施行細則第十四條第二款分別
    定有明文。查被上訴人於上訴人銀行開立活期儲蓄存款，其存摺中雖印有「活期
    儲蓄簡章」，該簡章第七條載稱「存戶對於存款之存摺或取款圖章，均請妥慎保
    管，如有遺失、滅失、或被竊盜情事，請立即來行依照本行掛失止付規定辦理，
    但在本行接受掛失止付書面申請以前，存款如已被人盜領，本行概不負責。」有
    上訴人所提出之上開簡章在卷可稽，惟上開簡章係印於被上訴人之活期儲蓄存摺
    中，係被上訴人辦理活期儲蓄存款後始得審閱該條款之內容，況上開條款內容約
    定被上訴人於遺失存摺或印章後，向上訴人掛失前之責任歸屬，無論上訴人是否
    有過失，均不必負責云云，依前開說明，該條款之約定應屬無效，故上訴人以此
    辯稱依約定條款而免責，亦屬無據。
五、上訴人復辯稱：被上訴人業已自承將真正之存摺交付他人領款，故該他人依據民
    法第三百十條第二款之規定，自立於債權之準占有人之地位，已生清償之效力，
    被上訴人自不得再對上訴人行使請求權云云。惟第三人持真正存摺並在取款條盜
    蓋存款戶真正印章向金融機關提取存款，金融機關不知其係冒領而為給付時，依
    民法第三百十條第二款規定，對存款戶應生清償之效力；又「民法第三百十條第
    二款之適用，須受領人為債權之準占有人，並以債務人不知其非債權人為要件，
    某甲持銀行存摺及蓋有偽刻之名章之取款條，以存戶自居，向銀行提取存款後，
    經科學機器鑑定結果，發現取款條所蓋存戶印文與所存印鑑不符，但其不符非肉
    眼所能辨識，似此情形，某甲所持之銀行存摺雖屬真正，但取款條上所蓋印文既
    屬偽造，依本院五十七年台上字第二九六五號判例所示旨趣，某甲不能認為消費
    寄託關係中債權之準占有人，銀行既設印鑑，即不容藉口非肉眼所能分辨而主張
    不知其非債權人，謂有該款之適用。」（最高法院七十九年度台上字第二七六六
    號判決、六十八年度第六次民事庭庭推總會議決議(三)參照），足見如認第三人具
    有債權之準占有人之地位需具備二要件：一為存摺需為真正，二需取款憑條上之
    印鑑章亦為真正，始足當之。經查，本件被上訴人雖自承其係交付真正之存摺予
    第三人，惟其取款憑條上之印鑑章非屬真正等情，已如前述，自難認該持有真正
    存摺之第三人即為債權之準占有人，而已生清償之效力，是上訴人前揭辯詞，亦
    難採信。
六、次按損害之發生或擴大，被害人與有過失者，法院得減輕賠償金額，或免除之，
    民法第二百十七條第一項固定有明文，惟民法第二百一十七條第一項所謂損害之
    發生，被害人與有過失，係指被害人之行為與有賠償義務人之過失行為，為損害
    之共同原因而言，亦即被害人之行為與加害人之行為，為損害之共同原因而言（
    最高法院八十五年度訴字第一○六四號判決參照）。本件被上訴人並非加害人，
    自無民法第二百十七條第一項與有過失規定之適用，附此敘明。
七、又按給付有確定期限者，債務人自期限屆滿時起，負遲延責任；給付無確定期限
    者，債務人於債權人得請求給付時，經其催告而未為給付，自受催告時起，負遲
    延責任，民法第二百二十九條第一項定有明文；又遲延之債務，以支付金錢為標
    的者，債權人得請求依法定利率計算之遲延利息。但約定利率較高者，仍從其約
    定利率；而應負利息之債務，其利率未經約定，亦無法律可據者，週年利率為百
    分之五，亦為同法第二百三十三條第一項及第二百零三條所明定。查本件被上訴
    人依返還消費寄託物之法律關係請求上訴人給付八十二萬元，並未定有給付之期
    限，惟業已於八十九年十二月二十一日以（八九）友律第一二二一號律師函催告
    上訴人於文到三日內給付被上訴人八十二萬元，上開信函並經上訴人於八十九年
    十二月二十二日收受，有前揭律師函及送達回執各一紙在卷可稽，故被上訴人請
    求自催告期滿之翌日起即八十九年十二月二十六日起至清償日止，按年息百分之
    五計算之利息，核無不合，應予准許。從而，被上訴人本於返還消費寄託物之法
    律關係訴請上訴人給付如訴之聲明所示之金額，及自八十九年十二月二十六日起
    至清償日止，按年息百分之五計算之利息，原審認為有理由，予以准許，並就兩
    造陳明願供擔保，以代釋明，聲請宣告假執行或免為假執行，各酌定相當擔保金
    額，併准許之，均於法有據，本件上訴請求廢棄改判並駁回被上訴人之請求，為
    無理由，應予駁回。
八、本件事證已臻明確，兩造其餘攻擊防禦方法，核於本結果不生影響，自毋庸再逐
    一論述， 並此敘明。
據上論結：本件上訴為無理由，依民事訴訟法第四百四十九條第一項、第七十八條，
判決如主文。
中　　　華　　　民　　　國　　九十一　　年　　　一　　　月　　二十九　　日
~B1民事第二庭審判長法　官　童有德
~B2　　　　　　　　法　官　翁芳靜
~B3　　　　　　　　法　官　黃永泉
右為正本係照原本作成。
不得上訴。
~B 　 　　　　　　書記官　林玉惠
中　　　華　　　民　　　國　　九十一　　年　　　一　　　月　　 三十　　 日
                                                                        Ｈ
